【裁判字號】    89,上訴,4074
【裁判日期】    891006
【裁判案由】    重利
【裁判全文】
臺灣高等法院刑事判決                          八十九年度上訴字第四０七四號
    上  訴  人  臺灣基隆地方法院檢察署檢察官
    上  訴  人
    即  被  告  庚○○
    選任辯護人  石宜琳律師
    上  訴  人
    即  被  告  丁○○
右列上訴人因被告等重利案件，不服臺灣基隆地方法院八十九年度訴字第四九號，
中華民國八十九年十月六日第一審判決（起訴案號：臺灣基隆地方法院檢察署八十九
年度偵字第一四三五號、第一五二一號）提起上訴，並經臺灣新竹地方法院檢察署移
送併辦（併案案號：臺灣新竹地方法院檢察署八十九年度偵字第四０四九號），本院
判決如左：
    主  文
原判決關於庚○○部分撤銷。
庚○○共同以乘他人急迫貸以金錢，而取得與原本顯不相當之重利為常業，處有期徒
刑玖月。扣案借款人名單壹紙及電話簿壹本沒收。
其他上訴駁回。
    事  實
一、庚○○基於以貸款予急須用款之人而牟取高利為常業之故意，於民國（下同）八
    十八年六月十七日，在聯合報竹苗區分類廣告欄刊登「每萬元月息六十元、二十
    萬內、身分證影印本、可季繳分期還、五四三九五五洽張太太」等語之借錢廣告
    ，誘使須款孔急之乙○○打電話向其及一真實姓名不詳之「何姓」男子借貸新臺
    幣（下同）五萬元，利息一星期八千元，採預扣方式，並須交付身分證作擔保。
    嗣自八十八年十月中旬某日起，至八十九年三月二十一日止，又在中國時報分類
    廣告欄刊登「急、證件借款、七萬內、月付八○元、半年以內按月攤還」之廣告
    ，並以（○二）00000000號或（○二）00000000轉二五六六號
    為聯絡電話，招攬須款孔急之己○○、甲○○、辛○○、戊○○、丙○○等向其
    借貸，而取得如附表所示之重利，而借款人借款時須交付身分證件及簽發如借款
    金額之本票以資擔保。而丁○○則自八十九年三月上旬起，與庚○○基於犯意聯
    絡，以每月四萬元之代價受僱於庚○○，負責交付放款及收取利息之工作，而每
    次放款多由庚○○或丁○○先扣下第一期約定之重利後交付本金予如附表所示之
    人，再由丁○○依約定時間及地點至如附表所示借款人處收取利息或返還本金，
    並均以之為常業。後於八十九年三月二十四日下午三時許在基隆市○○區○○街
    二十二號前，丁○○欲向借款人己○○之妻許高玉霞收取利息時為警查獲，並扣
    得丁○○所有供犯罪所用之借款人名單一紙、記載借款人姓名之電話簿一本。而
    庚○○則在同年四月一日中午十二時三十分許在基隆市○○路台灣汽車客運股份
    有限公司大樓前，欲向甲○○收取利息時為警當場查獲。
二、案經基隆市警察局第三分局報經臺灣基隆地方法院檢察署檢察官偵查起訴，暨臺
    灣新竹地方法院檢察署檢察官移送併案審理。
    理  由
一、訊據上訴人即被告丁○○，坦承受自稱「盧先生」之不詳姓名男子之僱用，擔任
    從事放貸之收款事務，此部分核與指述被告丁○○曾向其等收取利息之甲○○、
    辛○○、戊○○、丙○○、己○○、許高玉霞於警訊中之指述相符，並有辛○○
    及己○○為發票人，面額分別為三萬元及二萬元之本票各一紙、借款人名單及剪
    報影本各一份附卷可按，事證至明。
二、訊據上訴人即被告庚○○雖矢口否認右揭犯行，辯稱：伊係於八十八年七月五日
    至新竹找友人「何先生」，因何先生之要求與其一同前往收取他人積欠「何先生
    」之欠款，伊並不知此係「何先生」之重利借貸；且伊並非所謂「盧先生」，於
    八十九年四月一日係伊友人劉明達邀其至基隆吃飯，並託伊順道代劉明達至基隆
    市台灣汽車客運公司大樓前向人收會錢，而伊依劉明達之指示到基隆市台灣汽車
    客運總站向甲○○收款時，亦表示係收會錢，並非貸款之利息，伊亦不認識丁○○，根本未參與「盧先生」及丁○○之高利放貸行為等語。經查：
  (一)關於被告庚○○貸款予乙○○部分，業經被害人乙○○迭於警訊、偵查及審理中
    指述稽詳，並有剪報影本一份附卷可按。又被告若未參與貸放款項行為，何以陪
    同前往取款。且「何先生」要求被告庚○○陪同前往收取欠款，則此二人應係熟
    識之朋友，既係熟識之友人，何以被告庚○○無法提供「何先生」之真實姓名及
    住所以供查證，是被告此部分所辯，顯與常情不符，委不足採。
  (二)關於被告庚○○貸款予甲○○、辛○○、戊○○、丙○○、己○○、許高玉霞等
    人部分，倘以被告庚○○就此部分所辯為真，則其既遠道受朋友邀請趕赴基隆市
    聚會，並受託代為收款，自必係熟識之友人；然被告庚○○卻又稱不知「劉明達
    」住何處，亦無法聯絡，實屬反常。而被告丁○○雖亦附和被告庚○○稱不認識
    被告庚○○，惟其亦供稱從未與其老闆「盧先生」謀面，僅以電話聯絡，則縱依
    丁○○所述，顯亦無從認定庚○○並非「盧先生」。且被害人甲○○於八十九年
    四月一日警訊中明白指稱被告庚○○即係當初貸款予伊，並自稱「盧先生」之人
    ，嗣於八十九年四月十一日檢察官訊問時甲○○仍稱為警當場查獲之人（即被告
    庚○○）即係「盧先生」（見偵查卷第一四三五號，第十一頁正面），若被告庚○○確非「盧先生」，則甲○○與被告素無怨仇，實無故意指鹿為馬之必要。又
    甲○○於八十九年四月一日警訊時並稱被告庚○○被查獲當時係問被害人要還本
    金或利息，而被害人要求庚○○將原來作抵押之身分證交還，因庚○○告以沒有
    ，故被害人僅支付利息等語；而被告雖辯稱伊係向甲○○表示收會款，但其亦自
    承伊係在甲○○正當數錢而尚未交付時被警查獲。惟甲○○係向「盧先生」借高
    利貸，與「盧先生」電話聯絡約在查獲處亦係欲交付貸款之本息，其並未積欠「
    盧先生」任何會款，如被告庚○○確非當初貸款與甲○○之人，與甲○○素未謀
    面，且當時其確係向甲○○表示欲收會款，則甲○○依常理自應查覺有異，而問
    明庚○○是否確為「盧先生」指示前來收款之人，應不致全未查明即數錢交付予
    欲收取「會款」之被告庚○○，是被告庚○○此部分所辯顯亦與查獲當時之情形
    不符，難以採信。被害人甲○○指稱被告庚○○即係當初借款予渠之「盧先生」
    ，應非誣指，被告庚○○否認犯罪，委屬畏罪卸責之詞，應不足採。
三、依被害人乙○○等指述其等向被告等人借款時，分別給付如附表所示之利息，其
    借款利率分別達年息百分之六百三十八點七五，甚至高達年息百分之二千四百三
    十三，顯然均係極為高昂，遠逾一般商業行情之反常重利。而被害人戊○○於原
    審更供述確係因經濟困難急需用錢以致不得不依報紙之廣告向「盧先生」借高利
    貸（見原審卷第三十一、三十二頁），被害人乙○○亦於本院審理時證稱係因急
    迫需錢孔急而向「何先生」借錢（見本院八十九年十二月十二日審判筆錄），至
    其餘被害人均迭經傳喚無著，惟衡諸一般社會常情，被害人若非需款孔急，何須
    以此高額利率向被告借款，無端承受重利剝削，足見被告等人亦確有乘人急迫之
    際放貸收取重利之情形，至為明顯。又按刑法上所謂常業犯，指反覆以同種類行
    為為目的之社會活動之職業性犯罪而言，至於犯罪所得之多寡，是否恃此犯罪為
    唯一之謀生職業，則非所問，縱令兼有其他職業，仍無礙於該常業犯罪之成立（
    最高法院八十五年度台上字第五一○號判例意旨參照）。本案被告庚○○及丁○○以於報紙上刊登廣告之方法，致令急迫需款之不特定大眾向其借貸金錢，並索
    取極為高額之利息，其中庚○○經營之期間依附表所示，將近十月，顯然有反覆
    實施且客觀並係以之為常業之情形，是被告二人右揭犯罪之事證至為明確，犯行
    堪以認定，應予依法論科。
四、核被告庚○○及丁○○所為，係犯刑法第三百四十五條之常業重利罪。有關被告
    庚○○貸款予乙○○部分，雖未經起訴，惟係屬常業犯重利之一部分，自應併予
    審判。被告庚○○與該真實姓名不詳之「何姓」男子二人間有犯意聯絡與行為分
    擔，應論以共同正犯。而被告庚○○與丁○○二人間亦有犯意聯絡與行為分擔，
    亦應論以共同正犯。且其二人所犯之常業犯行，本含有反覆為同一行為之性質，
    則縱先後借貸多人，亦毋庸另論以連續犯。原審對庚○○部分據以論科，固非無
    見，被告庚○○就此部分上訴，仍執陳詞，否認犯罪，雖無理由，惟查被告庚○○與真實姓名不詳之「何姓」男子共同貸款予乙○○部分，雖未經起訴，然係屬
    常業犯行之一部分，自應併予審判，原審就此部分未及審酌，自有未洽。檢察官
    上訴執此指摘原判決此部分不當，為有理由，自應由本院將原判決關於庚○○部
    分予以撤銷改判。爰審酌被告庚○○貪圖鉅利，經營地下錢莊，趁人急迫而放貸
    牟取重利，動機不正，且情節非輕，並參酌其經營之期間，被害之人數，尚無以
    暴力手段取息及其他一切情狀，量處有期徒刑九月。扣案之電話簿一本及借款人
    名單一紙，業經被告丁○○於警訊坦承係其所有並供記載貸款對象姓名及電話，
    顯係本件犯罪所用之物，應依刑法第三十八條第一項第二款之規定宣告沒收。至
    關於被告丁○○部分，原審本同上之見解，適用刑法第二十八條、第三百四十五
    條、第三十八條第一項第二款、罰金罰鍰提高標準條例第一條前段，審酌被告丁○○貪圖鉅利，經營地下錢莊，趁人急迫而放貸牟取重利，動機不正，且情節非
    輕，並參酌其經營之期間，被害之人數，尚無以暴力手段取息及其他一切情狀，
    量處有期徒刑五月。並以扣案之電話簿一本及借款人名單一紙，業經被告丁○○
    於警訊坦承係其所有並供記載貸款對象姓名及電話，顯係本件犯罪所用之物，應
    依刑法第三十八條第一項第二款之規定宣告沒收。另敘明扣案辛○○及己○○簽
    發之本票二紙及租賃契約影本僅係借款人作為抵押之用，並非即屬被告等所有，
    另外之行動電話、呼叫器各一支本為通常聯絡所需，難認係直接供犯罪所用，而
    空白商業本票簿亦無證據可證明係用以犯罪，均與刑法第三十八條第一項第二款
    及同條第三項之規定不符，不應宣告沒收。其認事用法並無不合，量刑亦無不當
    。被告丁○○上訴意旨請求從輕量刑，並宣告緩刑等語，指摘原審對其判決部分
    不當，惟查原審已審酌其犯罪一切情狀，量處有期徒刑五月，尚屬相當，又依其
    犯罪情節，尚非輕微，且難認其無再犯之虞，本院認不宜宣告緩刑，是其上訴為
    無理由，應予駁回。
五、據上論斷，應依刑事訴訟法第三百六十八條、第三百六十九條第一項前段、第三
    百六十四條、第二百九十九條第一項前段，刑法第二十八條、第三百四十五條、
    第三十八條第一項第二款，罰金罰鍰提高標準條例第一條前段，判決如主文。
本案經檢察官鄭龍照到庭執行職務。
中      華      民      國    八十九    年     十二     月     十九     日
                              臺灣高等法院刑事第十庭
                                  審判長法  官  蔡  長  溪
                                        法  官  魏  新  國
                                        法  官  楊  貴  志
右正本證明與原本無異。
如不服本判決應於收受送達後十日內向本院提出上訴書狀，其未敘述上訴之理由者並
得於提起上訴後十日內向本院補提理由書（均須按他造當事人之人數附繕本）。
                                        書記官  沈  秀  容
中    華    民      國      八十九    年      十二      月    二十      日
附錄論罪科刑法條：
刑法第三百四十五條
以犯前條之罪為常業者，處五年以下有期徒刑，得併科三千元以下罰金。
附表：
┌──┬───┬────┬────┬──────┬──────┬────┐
│編號│借款人│時    間│地    點│貸款額及利息│年   利   率│擔 保 物│
├──┼───┼────┼────┼──────┼──────┼────┤
│一、│乙○○│八十八年│新竹市光│借款五萬元，│百分之七百三│身分證、│
│    │      │六月十七│華東街六│以八天為一期│十至百分之六│五萬元支│
│    │      │日      │號之藝品│，第一期利息│百三十八點七│票一張  │
│    │      │        │店      │八千元預扣，│五          │        │
│    │      │        │        │實得四萬二千│            │        │
│    │      │        │        │元，第二期起│            │        │
│    │      │        │        │利息為七千元│            │        │
├──┼───┼────┼────┼──────┼──────┼────┤
│二、│甲○○│八十九年│基隆市協│借款三萬元，│百分之一千六│身分證、│
│    │      │三月十日│和街六七│以八天為一期│百五十九    │三萬元本│
│    │      │        │之三號  │，利息八千元│            │票一張。│
│    │      │        │        │預扣，實得二│            │        │
│    │      │        │        │萬二千元    │            │        │
├──┼───┼────┼────┼──────┼──────┼────┤
│三、│辛○○│八十八年│辛○○之│借款六萬元，│百分之七百三│六萬元及│
│    │      │十月中旬│店中    │以十天為一期│十│三萬元本│
│    │      │        │        │，每一萬元一│            │票各一張│
│    │      │        │        │天二百元計算│            │        │
│    │      │        │        │利息        │            │        │
├──┼───┼────┼────┼──────┼──────┼────┤
│四、│戊○○│八十九年│基隆市崇│借款六萬元，│百分之九百十│身分證、│
│    │      │三月二十│信街頂好│，預扣十天利│二點五      │二萬元本│
│    │      │一日    │超級市場│息一萬二千元│            │票三張。│
│    │      │        │旁      │，實借四萬八│            │        │
│    │      │        │        │千元        │            │        │
├──┼───┼────┼────┼──────┼──────┼────┤
│五、│丙○○│八十八年│基隆市南│最初借三萬元│百分之九百十│身分證、│
│    │      │十一月中│榮路三九│，實得二萬四│二點五至百分│本票    │
│    │      │旬      │三巷七三│千元，十天後│之一千二百十│        │
│    │      │  │之二號  │清償三萬元。│六點七      │        │
│    │      │        │        │其後數次借款│            │        │
│    │      │        │        │金額不明，最│            │        │
│    │      │        │        │後一次借八萬│            │        │
│    │      │        │        │元，日息二千│            │        │
│    │      │        │        │元，以十天為│            │        │
│    │      │        │        │一期，預扣二│            │        │
│    │      │        │        │萬元，實借六│            │        │
│    │      │        │        │萬元        │            │        │
├──┼───┼────┼────┼──────┼──────┼────┤
│六、│己○○│八十九年│基隆市南│借二萬元預扣│百分之二千一│身分證、│
│    │      │三月九日│興路與崇│五千元，實借│百二十九點一│二萬元本│
│    │      │        │禮街口  │一萬五千元，│七至百分之二│票一張、│
│    │      │        │        │以八天為一期│千四百三十三│租賃契約│
│    │      │        │        │，第一期利息│點三三      │書一份  │
│    │      │        │        │七千元，第二│            │        │
│    │      │        │        │期起每八天八│            │        │
│    │      │        │        │千元利息    │            │        │
└──┴───┴────┴────┴──────┴──────┴────┘


司法院資訊處製作；財團法人民間司法改革基金會備份。
